【裁判字號】    89,易,363
【裁判日期】    900928
【裁判案由】    偽造文書
【裁判全文】
臺灣花蓮地方法院刑事判決                          八十九年度易字第三六三號
    公  訴  人  臺灣花蓮地方法院檢察署檢察官
    被      告  乙○○
    選任辯護人  陳清華
右列被告因偽造文書案件，經檢察官提起公訴（八十八年度偵字第四三八七號），本
院判決如左：
    主  文
乙○○無罪。
    理  由
一、公訴意旨大意為：被告乙○○明知其祖父張土朱於民國三十六年間逝世，其育有
    養女張阿焰，養子張萬億，張阿焰有子甲○○，被告乙○○則為張萬億之子，卻
    竟於八十八年七月十二日，在花蓮縣玉里地政事務所辦理繼承登記，填寫繼承系
    統表時，故意於繼承人部分漏列張阿焰，製作不實之繼承系統表，使花蓮縣玉里
    地政事務所之承辦公務員，將此不實之事項登載於職務上之公文書，足以影響甲
    ○○之繼承權，及公務員登載之正確性，因而認為被告乙○○涉嫌刑法第二百十
    四條的使公務員登載不實事項於公文書罪。
二、本件檢察官認為被告犯罪，是以張阿焰為張土朱的養女，應為張土朱的繼承人之
    一，並有日據時代之戶籍謄本一份，作為起訴的主要依據，訊據被告乙○○雖承
    認由其辦理祖父張土朱的死亡證明及繼承登記，但是堅決否認有故意漏列張阿焰
    為繼承人，使公務員登載不實的犯行，辯稱：他是依據父親張萬億的指示辦理祖
    父張土朱的死亡證明及製作繼承系統表辦理繼承登記，他並沒有故意漏列張阿焰
    為繼承人等語。
三、按犯罪事實應依證據認定之，無證據不得推定其犯罪事實；而不能證明被告犯罪
    者，應諭知無罪判決，刑事訴訟法第一百五十四條及第三百零一條第一項前段分
    別有明文規定；又關於親屬之事件，在民法親屬編施行前發生者，除本施行法有
    特別規定外，不適用民法親屬編之規定，亦經民法親屬編施行法第一條前段定有
    明文。而「台灣在日據時期本省人間之親屬及繼承事項不適用日本民法之規定，
    而依當地之習慣決之」，最高法院五十七年台上字第三四一０號判例著有上述的
    見解可供參考，亦即，於台灣光復前之日據時期，關於台灣地區之親屬繼承事件
    ，應依當地的習慣決之，而不適用民法親屬編的規定，也不適用當時日本民法的
    規定。
四、經本院查證的結果：
（一）在日據時代當時台灣的民間習俗，女子原則上並沒有財產繼承權，僅由家產中
      ，受給若干財產，且繼承人以留於被繼承人之戶內為要件，此有台灣民事習慣
      調查報告第三七九頁至第三八二頁的說明及相關判決可供參考：(1)亡故業主之
      養女，既於招婿婚姻後，經與夫偕離養家而創立一家，法律上自不得為已故業
      主之繼承人（大正五年控字第七號判決）；(2)舊習慣上，繼承人需以留於被繼
      承人戶內為要件（明治三十九年控字第二八一號判決）；(3)女子繼承父之遺產
      ，以別無男子繼承時為限（大正六年控字第一五四號判決）。
（二）本件被告的祖父張土朱原有妻子張羅查某，養子張萬億、張四吉，長女張油柑
      、養女張阿焰的事實，有日據時代土地登記謄本一份為憑（詳參偵查卷第八頁
      至第十二頁），張土朱於民國二十七年間書立分家契約將家產分配完畢並移轉
      登記，只遺留現今之花蓮縣瑞穗鄉○○段六六九、六七○、六七一、六七五、
      六七六號土地未予移轉登記的事實，也有分家契約原本（影本）及翻譯本各一
      份附在卷內可供參考，又張土朱於民國三十五年間去世時，張羅查某、張四吉
      、張油柑皆已亡故，養女張阿焰也早於民國十九年（日本昭和五年）即因與潘
      阿呆結婚而遷出戶籍，並改回本姓何阿焰（因其本生父親姓名為何來枝），此
      事實由上述日據時代戶籍謄本上記載「戶主潘阿呆卜昭和五年五月二十一日婚
      姻除戶」，以及偵查卷第七十四頁所附新戶籍謄本上記載「張阿焰」之姓名為
      「何阿焰」可知，顯見依據當時台灣之民間習俗，張土朱的養女何阿焰（即張
      阿焰）在張土朱生前即已因結婚而除戶另創立一家，不再留於張土朱的戶內，
      並改回本姓，因此，依據上述說明，張土朱死亡時僅養子張萬億為其法律上唯
      一的繼承人，張土朱在分家契約中尚未分配之遺產，於繼承開始時，僅張萬億
      有繼承權，何阿焰依當時台灣之民間習俗不得為張土朱之繼承人其理甚明。
（三）張土朱於三十五年間去世時，其繼承人張萬億未能即時辦理張土朱之死亡證明
      及遺產繼承事宜，直到於八十八年間，張萬億才囑託其子即被告乙○○前往辦
      理張土朱之死亡證明及上述張土朱遺產的土地移轉登記，而被告依張萬億的指
      示所繪製的繼承系統表，沒有記載被繼承人張土朱有養女張阿焰的原因，可以
      參酌被告在偵查中曾稱：他父親張萬億告訴他，甲○○的母親張阿焰在日據時
      代就嫁走，而且也有分水田走，所以沒有繼承資格等語（詳參偵查卷第一一一
      頁），顯見張萬億確實是因為日據時代台灣的民間習俗，而認為何阿焰為養女
      且已結婚除戶並無繼承權，因此，被告依據其父張萬億的指示而製作卷內所附
      的繼承系統表，在其主觀的認知上既不認為張阿焰為張土朱的繼承人，在法律
      上張阿焰也的確沒有繼承權的情形下，當然不能認為被告有故意在繼承表上漏
      列張阿焰，並使公務員登載不實的情事。
三、基於以上的說明，本院認為依調查審理所得到的證據，張阿焰並無繼承權，因此
    不能證明被告有何明知張阿焰為繼承人卻製作不實的繼承系統表使公務員將此不
    實事項登載在職務上之公文書的犯行，也查不到其他積極證據能夠證明被告犯罪
    ，因此，依照前面列舉的法律規定與判例意旨的說明，被告的犯罪還不能證明，
    自應諭知無罪判決。
據上論斷，應依刑事訴訟法第三百零一條第一項，判決如主文。
本案經檢察官李子春到庭執行職務。
中     華     民     國      九十      年    九      月      二十八    日
                                臺灣花蓮地方法院刑事庭
                                    法  官  陳雅敏
右正本證明與原本無異。
如對本判決不服，應於送達後十日內，向本院提出上訴狀。（應抄附繕本）告訴人或
被害人如對於本判決不服者，應具備理由請求檢察官上訴，其上訴期間之計算係以檢
察官收受判決正本之日期為準。
                                    法院書記官


司法院資訊處製作；財團法人民間司法改革基金會備份。
